【裁判字號】    90,上訴,2146
【裁判日期】    900912
【裁判案由】    殺人未遂
【裁判全文】
臺灣高等法院刑事判決                            九十年度上訴字第二一四六號
    上  訴  人
    即  被  告  丙○○
    選任辯護人  葉文博
                楊淑珍
右上訴人因殺人未遂案件，不服臺灣新竹地方法院八十九年度訴字第五○○號，中華
民國九十年五月廿五日第一審判決（起訴案號：臺灣新竹地方法院檢察署八十九年度
偵字第三六五號），提起上訴，本院判決如左：
    主  文
上訴駁回。
    事  實
一、丙○○於民國八十九年一月九日下午五時四十五分許，在新竹市○○○街六十號
    「我家牛排店」前，因停車細故與甲○○發生爭執，雙方於拉扯後，丙○○於盛
    怒下，竟返回其駕駛之車號Ｒ三─八八九三號自小客車後座，取出所有全長二十
    四點五公分，刀刃長十二點五公分之尼泊爾古董刀一把，並基於殺人之犯意，朝
    甲○○右（原審誤載為左）前胸距離心臟極近之身體要害部位猛刺下一刀，致其
    有受有胸部穿刺傷及合併血胸而有致命危險。丙○○旋即欲離開現場，經甲○○
    在場友人乙○○及黃少賢攔阻，並央求丙○○駕車將甲○○緊急送醫，甲○○始
    倖免於難。嗣經行政院衛生署新竹醫院通報警方查獲，並扣得前開尼泊爾古董刀
    一把。
二、案經甲○○訴由新竹市警察局第一分局報請臺灣新竹地方法院檢察署檢察官偵查
    起訴。
    理  由
一、訊據上訴人即被告丙○○坦承持刀刺及被害人甲○○胸部，惟矢口否認有何殺人
    犯行，並辯稱：當時係正當防衛，伊無前科，與被害人素不相識，並無冤仇，實
    無置被害人於死之意，又伊未拔出刀刃，與被害人拉扯中，不知刀鞘何時出刃，
    被害人傷痕只有一處，且係伊送被害人至醫院醫治，茍欲欲殺人，豈有只刺一刀
    並送被害人醫治之理，是伊無任何殺人故意云云。惟查：
  (一)右揭事實，業據被害人甲○○指陳綦詳，核與現場目擊證人乙○○、黃少賢供述
    情節相合，並有驗傷診斷證明書乙紙在卷可資佐證。
  (二)按刑法第二十三條所規定之正當防衛，係以對於現在不法之侵害，而出於防衛自
    己或他人權利之行為為要件，所謂不法之侵害，只需客觀上有違法之行為，即可
    以自力排除其侵害而行使防衛權。至彼此互毆，又必以一方初無傷人之行為，因
    排除對方不法之侵害而加以還擊，始得以正當防衛論。故侵害已過去後之報復行
    為，與無從分別何方為不法侵害之互毆行為，均不得主張防衛權，最高法院著有
    三十年上字第一○四○號判例。據被告於警訊時供述：「當日我要將車子停到「
    我家牛排店」旁之空地，因為不小心車子碰到被害人甲○○的機車前輪，我就倒
    車，在我倒車時被害人甲○○就把她機車的鑰匙往我車子擋風玻璃丟，我就下車
    把她機車鑰匙還她，．．．我叫她過來看車子，她不要，我就拉她胸前的衣服，
    她把我手打開，．．．在我叫她過來看車子她不要時，因為當時她身旁有二、三
    人一起靠過來，我就回車上拿刀子，因為我感到恐懼．．。」等語（見偵卷第四
    頁），足見被告於前開時地因停車細故與被害人甲○○發生爭執，被害人尚無不
    法侵害之行為，僅係因被害人身旁有人一起靠過來，被告即回車上拿刀刺向被害
    人，被告不得主張正當防衛。
  (三)次按殺人未遂與傷害之區別，應以加害人有無殺意為斷，不能因與被害人無深仇
    大恨，即認無殺人之故意。又判斷殺意之有無，雖不以兇器之種類及傷痕之多少
    等為絕對之認定標準，但加害人下手之部位、用力之程度，仍非不可藉為判斷有
    無殺意之心證依據，（最高法院四十四年度臺上字第三七三號判例資參照）。本
    件被害人受有右胸穿刺傷，合併血胸併肋間血管斷裂及橫隔刺穿，雖未刺中心臟
    ，但已距離極近，出血量高達一千西西，有行政院衛生署新竹醫院八十九年五月
    四日出具之（八九）新醫歷字第二四二九號函在卷可稽，足徵被告用力甚猛。而
    人體之胸部為內臟等重要器官之所在，如遭尖刀刺中，極易因傷及內臟，大量出
    血而死亡，此為眾所周知之事實，被告以尖刀刺向被害人身體要害距離心臟極近
    之部位，被害人手無寸鐵，被告當能預見可能發生死亡之結果，惟仍選擇朝被害
    人身體要害之胸前猛刺，顯示其殺意至堅。所辯並無殺人之犯意，尚難遽信。
  (四)被告使用之凶器，刀刃部分長十二點五公分、刀柄長十二公分，業經新竹市警察
    局第一分局鑑驗屬實，有該局刀械鑑驗小組工作紀錄表附卷足憑，而刀刃部分長
    達十二點五公分，衡情當無輕易出鞘之理。本院質之被告刀套在哪裡撿到？答稱
    ：「刀套在我右手，刀柄在我左手。」（見本院九十年八月十三日訊問筆錄），
    顯見被告有意以手拔刀，其所辯不知刀鞘何時出刃云云，毫無可取。
  (五)被告雖僅猛刺告訴人一刀後即走回車上，惟告訴人之在場友人乙○○發現告訴人
    受刺流血後，即擋在被告車前阻止離去，但被告不顧攔阻欲駛離現場，經被害人
    與友人黃少賢拉開被告車門，致車門撞到周圍停放之機車，並經證人黃少賢喊已
    記下車牌號碼，被告始應被害人友人之要求，將被害人人送醫之事實，業據證人
    乙○○及黃少賢結證在卷（見原審卷第四十八頁、第五十頁）。被告雖辯以欲開
    車送被害人就醫，然被害人流血後，不見被告抱被害人上車，反而由證人請求或
    被害人負傷追趕被告汽車，被告所辯，顯與事理不合。據此，被告縱有開車送被
    害人就醫，顯非本其己意而為，仍不足為其有利之認定。至被告於原審聲請測謊
    ，因本件事證已斟明確，本院認無再測謊必要，附此敘明。
  綜上，被告殺人事證明灼，上開所辯無非事後卸責之詞，不足採信。其犯行洵堪認
  定，應依法論科。
二、核被告所為，係犯刑法第二百七十一條第二項、第一項之殺人未遂罪。被告已著
    手於殺人行為之實施，惟未達死亡之結果，其行為尚屬未遂，應依法減輕其刑。
    原審審酌被告因停車細故一時之衝動，竟持足以致命之古董刀逞兇，及被害人傷
    勢，並協助送醫搶救之情，暨被告事後與被害人達成民事和解，有和解書一份在
    卷足憑，及其犯後態度等一切情狀，依刑法第二百七十一條第二項、第一項、第
    二十六條前段，從輕判處被告有期徒刑五年，扣案之尼泊爾古董刀一把，係被告
    所有供犯罪所用之物，業據其供明在卷，依法沒收，認事用法，核無不合。被告
    上訴猶執詞指摘原判決不當，為無理由，應予駁回。
據上論斷，應依刑事訴訟法第三百六十八條，判決如主文。
本案經檢察官柯麗鈴到庭執行職務。
中      華      民      國      九十      年      九      月    十二    日
                              臺灣高等法院刑事第五庭
                                  審判長法  官  曾  德  水
                                        法  官  林  立  華
                                        法  官  楊  貴  雄
右正本證明與原本無異。
如不服本判決應於收受送達後十日內向本院提出上訴書狀，其未敘述上訴之理由者並
得於提起上訴後十日內向本院補提理由書（均須按他造當事人之人數附繕本）。
                                        書記官  林  淑  貞
中      華      民      國      九十      年      九      月    十四    日
附錄：本判決論罪科刑法條全文
刑法第二百七十一條（普通殺人罪）：
一殺人者，處死刑、無期徒刑或十年以上有期徒刑。
二前項之未遂犯罰之。
三預備犯第一項之罪者，處二年以下有期徒刑。


司法院資訊處製作；財團法人民間司法改革基金會備份。
